【裁判字號】    98,訴,286
【裁判日期】    980703
【裁判案由】    清償債務
【裁判全文】
臺灣臺中地方法院民事判決               98年度訴字第286號
原      告   甲○○
             乙○○
共      同
訴訟代理人   林松虎 律師
             王志中 律師
被      告   劉張秀真
             張連福
             張連倉
             張貴珍
上列當事人間請求清償債務事件，本院於民國98年6月17日言詞
辯論終結，判決如下：
    主  文
被告應在繼承其等被繼承人張愛月之遺產範圍內，連帶給付原告
新臺幣壹佰零萬柒仟肆佰壹拾玖元，及被告張連福、張連倉、
張貴珍自民國九十八年二月十日，被告劉張秀真自民國九十八年
二月二十六日起，均至清償日止，按年息百分之五計算之利息。
訴訟費用由被告連帶負擔。
本判決於原告以新臺幣拾肆萬伍仟元為被告供擔保後，得假執
行。
    事實及理由
壹、原告主張：
一、原告為坐落臺中市○區○○段四小段2之1、3地號土地二筆
    （下稱系爭土地）之所有權人。原告與訴外人張愛月因承租
    系爭土地之租金及地價稅問題雙方曾於民國65年10月29日於
    臺灣臺中地方法院成立和解筆錄，雙方約定張愛月願自63年
    6月起按月給付原告租金新台幣（下同）1,800元。系爭土地
    之地價稅全部由張愛月負責繳納。嗣後租金部分因物價調整
    之故，雙方於10年前改約定為每年租金以105,000元計，惟
    張愛月僅繳納租金至90年度，此由張愛月所寄發予原告之89
    年11月20日臺中郵局第1293號存證信函可稽，以此計算至97
    年為止，張愛月積欠原告系爭土地租金735,000元（105000
    ×7＝735000）。系爭土地之地價稅，張愛月亦僅依約繳納
    至89年為止，自90年後之地價稅張愛月即未依前開法院和解
    筆錄所成立之內容履行繳納義務，計算至97年度為止，共積
    欠302,419元地價稅及滯納金（149252＋152967＋200＝3024
    19）。原告甲○○之臺北中崙郵局00000000000000號帳戶於
    95年3月9日曾因債務人遲繳地價稅遭稅捐機關強制執行41,1
    54元，另原告乙○○之臺中公益路郵局00000000000000號帳
    戶亦於95年3月1日被稅捐機關強制執行8,665元。
二、張愛月已於97年8月5日死亡，其未結婚，無子嗣，父母皆已
    去世，依民法第1138條規定，張愛月所留遺產之法定繼承人
    為其兄弟姊妹，即被告劉張秀真、張連福、張連倉、張貴珍
    等四人。被告張連倉於97年10月16日向本院聲請為限定繼承
    ，依民法第1154條第2項規定，其餘被告視為同為限定之繼
    承。從而，依民法第1153條、第1154條第1項規定，原告自
    得請求被告於繼承張愛月遺產範圍內連帶給付張愛月積欠原
    告之租金、地價稅稅款及滯納金，合計1,037,419元（73500
    0＋302419＝0000000）。
三、對被告抗辯之陳述：依65年的和解筆錄租金係1千多元，原
    告並不清楚租金是何時開始陸續調漲，今由被告提出之88年
    11月23日臺中法院郵局第6182號存證信函（附件一）內容可
    悉，該時房屋租金即已是105,000元，若如被告抗辯係補貼
    撫養小孩，則小孩會長大，如此租金應是酌減，因此增加之
    租金並非扶養小孩之用。本件經調解而未達成共識之原因係
    被告只願負擔繼承開始後之債務，認之前未繳納之地價稅稅
    款與其無關等語。
四、並聲明：被告應在繼承被繼承人張愛月之遺產範圍內，連帶
    給付原告1,037,419元。原告願供擔保請准宣告假執行。
貳、被告則以：
一、系爭土地為被告先父張永慶所有，在54年提供給長女張愛月
    及長子張福星即原告二人之父合建，房屋部分過繼給張愛月
    、系爭土地過繼給張福星，全家人均居住於此。後張福星於
    62年間死亡，其妻即原告之母不願同住而搬出，要求租地金
    ，經本院調解每月給付1,800元。系爭土地早期地段甚佳，
    故房屋於長期租賃上甚為穩定，惟於90年起至今，該房屋因
    地段沒落而無人承租。張愛月於90年11月寄發存證信函，通
    知原告等有意出售該房屋，以解決雙方於房屋及土地上之問
    題，並獲得雙方之承認，期間有與仲介公司等簽約售之，銷
    售過程中，張愛月及兩造等，多次商討房屋買賣事宜，然因
    景氣逐年下滑，以致房屋買賣無法成交。97年8月間張愛月
    死亡後，同年9月間兩造等曾協商售屋一事但無結論，被告
    等房屋繼承人正待辦理繼承資料清查與繼承登錄，原告遂提
    起訴訟及提出第一次假扣押，卻因尚待辦理財產繼承登錄和
    限定繼承而無法成立，於遺產繼承人等辦妥繼承資料後，隨
    即進行第二次假扣押及起訴。張愛月生前並未虧欠原告任何
    費用，然原告於張愛月剛死亡，即推翻雙方先前售屋協商一
    事，單方面以僅有之證明文件自行成立債務一事對被告等房
    屋繼承人進行訴訟。
二、張愛月生前曾告知被告劉張秀真等，其房屋出租之收入為其
    及被告母親的生活費用與用來繳交稅金，而原告祖母因體恤
    原告母親20多歲，即帶二個小孩在外生活，所以才提高補貼
    金額，酌量幫助姪女即原告甲○○與乙○○二人，但雙方並
    無簽訂契約或合同載明此事，而房屋在90年起無人承租且原
    告已出嫁生子，提高租金的原因已不存在。又因張愛月識字
    不多，故委託代書書寫存證信函，而寫入租金一詞而述之，
    然此並非張愛月之本意等語，資為抗辯。
三、並聲明：原告之訴駁回。
、本院之判斷
一、本件原告主張：原告為系爭土地之所有權人，原告與被告之
    被繼承人張愛月因承租系爭土地之租金及地價稅問題，雙方
    曾於65年10月29日在本院成立和解，張愛月同意自63年6月
    起按月給付原告租金1,800元，且系爭土地之地價稅全部由
    張愛月負責繳納等情，業據原告提出土地所有權狀、本院65
    年度訴字第2049號原告與張愛月間返還不當得利事件之和解
    筆錄為證（見本院卷第6至10頁），並為被告所不爭執。被
    告雖抗辯：系爭土地及系爭土地上之房屋原均為被告之父親
    所留，被告之父將房屋留給大姊張愛月，土地留給原告之父
    親張福星，張福星過世後土地就變成原告所有，張福星去世
    後張愛月及被告的母親住在該房子，是以補貼的方式給付原
    告生活費，因房子一樓有出租給第三人，所以補貼一點錢給
    原告生活費，這其中並無契約，亦非租賃等語。惟查：
（一）系爭土地上之房屋為張愛月所有，張愛月生前使用原告所
      有系爭土地，為被告所不爭執。而使用借貸與租賃，雖同
      為當事人約定一方以物交他方使用，但二者性質迥不相同
      。在使用借貸，應為無償。如係有償，不論其名稱如何，
      以及契約所用之文字如何，均不得謂非租賃（最高法院72
      年度台上字第835判決參照）。又租賃契約之成立，祇須
      當事人意思表示一致，無論其為明示或默示，其契約即為
      成立，並不以訂立書面為必要。查張愛月所有位於系爭土
      地上之房屋使用原告所有系爭土地，為兩造不爭執之事實
      ，原告與張愛月間就張愛月使用系爭土地既約明由張愛月
      給付對價，且前揭和解筆錄和解成立內容第一點更載明：
      給付原告等「租金」1,800元，揆諸前揭說明，雙方之法
      律關係為租賃，要無可疑。又和解成立者，與確定判決有
      同一之效力，民事訴訟法第380條第1項定有明文。前揭和
      解成立內容既載明：張愛月同意自63年6月起按月給付原
      告等租金1,800元，且系爭土地之地價稅全部由張愛月負
      責繳納等情，不容被告嗣後再就前揭為和解訴訟標的之法
      律關係為爭執，是被告前揭抗辯，並非可採。
（二）原告主張：張愛月與原告成立前揭訴訟上和解後，嗣租金
      部分因物價調整之故，雙方於10年前改約定為每年租金以
      105,000元計，惟張愛月僅繳納租金至90年度等情，業據
      原告提出張愛月寄發予原告之89年11月20日臺中郵局第12
      93號存證信函為證（見本院卷第11頁）。該存證信函記載
      ：「茲檢送九十年度份土地租金新台幣壹拾萬伍仟元正，
      以郵局匯票支付」等語。參諸被告提出之張愛月於88年11
      月23日通知原告之存證信函（見本院卷第70頁），亦戴：
      「茲檢送八十九年份租金新台幣壹拾萬伍仟元正，以所附
      之郵局匯票支付」等語，亦足認張愛月係向原告承租系爭
      土地，且其租金至遲於89年起已調漲為每年105,000元，
      原告此部分主張，應可採信。再者，依被告提出之張愛月
      於90年11月間寄發予原告之存證信函上載：「寄件人所有
      坐落台中市○區○○路138號房屋，其租賃業於九十年七
      月滿期解約，因景氣之影響，至今尚無接手承租者，為此
      勢將影響寄件人代繳九十年度地價稅（繳納期限九十年十
      二月十五日屆止），請收件人先予自繳，至於九十一年度
      地租亦暫緩。於今房屋已央人出售中，如覓妥買主得款，
      定當將上款補付與收件人。特此通知知照。」等語（見本
      院卷第71頁），堪認原告主張：張愛月承租系爭土地之租
      金僅繳納至90年度等情，亦可採信。依此計算，原告主張
      張愛月積欠原告91年至97年之租金合計735,000元，應可
      採信。
（三）前揭和解筆錄和解成立內容第2點記載：系爭土地之地價
      稅全部由張愛月負責繳納。第3點記載：原告繳納之63年
      度、64年度地價稅張愛月同意償還等語。參以被告提出之
      張愛月於90年11月間寄發予原告之存證信函，就90年度之
      地價稅請原告先行自繳，日後售屋得款再補付等語，已如
      前述，是原告主張：系爭土地之地價稅依約應由張愛月繳
      納，90年後之地價稅張愛月即未依前開和解筆錄所成立之
      內容履行繳納義務等情，應可採信。又原告主張：系爭土
      地自90年起至97年度為止，積欠302,419元地價稅及滯納
      金等情，業據其提出被告不爭執之台中市地方稅務局地價
      稅繳款書、地價課稅明細表及原告郵局帳戶存摺明細影本
      為證，亦堪認原告此部分主張屬實。
二、按繼承人自繼承開始時，除本法另有規定外，承受被繼承人
    財產上之一切權利、義務。但權利、義務專屬於被繼承人本
    身者，不在此限。繼承人對於被繼承人之債務，負連帶責任
    。繼承人得限定以因繼承所得之遺產，償還被繼承人之債務
    。繼承人有數人，其中一人主張為前項限定之繼承時，其他
    繼承人除於為限定繼承前，已為概括繼承之表示，或已逾第
    1156條所定期間者外，視為同為限定之繼承。為限定之繼承
    者，其對於被繼承人之權利、義務，不因繼承而消滅，民法
    第1148條第1項、第1153條第1項及第1154條分別定有明文。
    查張愛月已於97年8月5日死亡，被告為其繼承人，被告張連
    倉於97年10月16日向本院聲請為限定繼承等情，有原告提出
    之戶籍謄本、繼承系統表、本院97年度繼字第2297號裁定影
    本在卷可憑，並經調閱該限定繼承卷查核無訛。從而，原告
    依前揭和解、租賃契約、限定繼承之法律關係，請求被告於
    繼承其等之被繼承人張愛月遺產範圍內，連帶給付張愛月積
    欠原告之租金、地價稅稅款及滯納金，合計1,037,419元（
    735000＋302419＝0000000），及自起訴狀繕本送達被告翌
    日，即被告張連福、張連倉、張貴珍自98年2月10日，被告
    劉張秀真自98年2月26日起（見本院卷第5頁反面、第35 之1
    至37頁），均至清償日止，按年息5%計算之法定遲延利息，
    於法有據，應予准許。
三、假執行之宣告：原告陳明願供擔保聲請宣告假執行，經核於
    法並無不合，爰酌定相當擔保金額准許之。
四、本件事證已臻明確，兩造其餘攻擊防禦方法，核與判決結果
    不生影響，爰不逐一論述。
肆、訴訟費用負擔、宣告假執行之依據：民事訴訟法第85條第2
    項、第390條第2項。
中    華    民    國    98    年    7     月    3     日
                  民事第三庭    法  官  黃渙文
正本係照原本作成。
如對本判決上訴，須於判決送達後20日內向本院提出上訴狀（須
附繕本）。
中    華    民    國    98    年    7     月    3     日
                                書記官


司法院資訊處製作；財團法人民間司法改革基金會備份。
